【裁判字號】    90,台上,360
【裁判日期】    900302
【裁判案由】    返還不當得利等
【裁判全文】
最高法院民事判決                                  九十年度台上字第三六○號
    上 訴 人  甲○○
    被上訴人  乙○○
右當事人間請求返還不當得利等事件，上訴人對於中華民國八十八年九月十四日台灣
高等法院第二審更審判決（八十八年度上更(一)字第一三三號），提起上訴，本院判決
如左：
    主  文
原判決關於命上訴人給付及該訴訟費用部分廢棄，發回台灣高等法院。
    理  由
本件被上訴人主張：訴外人昌聖企業股份有限公司（下稱昌聖公司）以訴外人楊玉仁
為連帶保證人，並提供新竹市○○路一○五號，同市埔羌圍二三一、二三○號房屋設
定抵押權予上訴人，先後於民國七十六年六月十八日、同年八月二十四日向上訴人委
任之訴外人鄭東華借款新台幣（下同）二百六十萬元及二百五十萬元，約定分四十八
期（計二年）清償，每期十三萬二千五百元，本息共六百三十六萬元。惟昌聖公司嗣
後償還七百八十萬元，超過上開應還本息一百四十四萬元，上訴人自應將昌聖公司溢
償之一百四十四萬元及自七十九年二月二十八日起按約定利率年息百分之二二‧一六
計算之利息返還予該公司，而昌聖公司已將其對上訴人之上開債權讓與予伊，並通知
上訴人等情，爰依不當得利之法律關係，求為命上訴人除利息按年息百分之五計算外
如數給付之判決（被上訴人請求利息超過按年息百分之五計算之部分，經原審判決駁
回被上訴人此部分之上訴後，未據其聲明不服，而告確定）。
上訴人則以：伊於訴外人昌聖公司、楊玉仁訴請確認債權不存在事件中，因未詳細計
算，根本不知確切數額，自不能以伊一時沈默認係自認。又伊迄今仍持有昌聖公司為
分期清償借款五百十萬元而簽發之其中二張支票，一為0000000號、七十八年
八月二十七日期，另一則附於台灣台北地方法院七十九年度民執舜字第一二○五號執
行卷內，均未兌現，足見該五百十萬元借款至少尚有二十六萬五千元本息並未清償。
且上開分期清償所簽發之四十八張支票，有三十張換票、延票，而換票、延票必會產
生延期之利息，故昌聖公司應還之本息，自會超過該四十八張支票之總面額六百三十
六萬元，矧該公司尚有總面額多達五百八十八萬零一百元之支票在伊手中。因此，昌
聖公司之清償金額，縱超過前揭四十八張支票之面額六百三十六萬元，亦不表示該公
司溢償。縱認昌聖公司溢償，伊亦得以該公司上開未清償之五百八十八萬零一百元，
與之抵銷，且因昌聖公司係明知非債而清償，以及伊並非五百十萬元借款之債權人而
無所得，被上訴人亦不得請求伊返還不當得利。再者，溢償部分乃屬利息性質，被上
訴人遲至八十六年間始提起本件訴訟，已罹於五年之消滅時效等語，資為抗辯。
原審將第一審所為被上訴人敗訴判決（確定部分除外）廢棄，改判命上訴人給付被上
訴人一百四十四萬元及自七十九年二月二十八日起按年息百分之五計算之利息，係以
：被上訴人主張訴外人昌聖公司向上訴人抵押借款五百十萬元，約定分四十八期（計
二年）清償，應還本息共六百三十六萬元之事實，為上訴人所不爭，自堪信為真實。
又昌聖公司向上訴人清償七百八十萬元，超過上開應還本息一百四十四萬元，該公司
已將此一百四十四萬元及其利息債權讓與被上訴人，並通知上訴人等情，有債權讓與
書及存證信函可證，並經訴外人鄭東華於其被訴詐欺等案件中供述明確。雖上訴人以
前開情詞否認昌聖公司有溢償之情事，但查昌聖公司向上訴人抵押借款，係上訴人委
由鄭東華處理，為兩造所不爭，並經鄭東華證述屬實，且調閱原審八十年度上字第九
八六號確認債權不存在事件卷，昌聖公司於該事件中多次主張已還七百八十餘萬元，
上訴人當時亦未爭執，依民事訴訟法第二百八十條第一項之規定，應視同自認，足見
被上訴人主張昌聖公司清償七百八十萬元，要屬有據，並為前開確認債權不存在事件
及台灣新竹地方法院八十五年度訴字第七四一號清償借款事件確定判決認定之事實。
至於上訴人辯稱超過六百三十六萬元本息之一百四十四萬元，係因換票、延票所生之
利息云云，則因其無法說明何張支票係換票或延期？各如何換票、延期及其利息若干
？利息總額若干，是否即為一百四十四萬元？等諸多問題，且未舉證證明該一百四十
四萬元係換票、延票之利息，不足採取。而證人張文寬律師既為上訴人及鄭東華另案
之訴訟代理人，且未在場目睹昌聖公司抵押借款、還款，所為未全部清償之證言，並
難採信。又上訴人謂昌聖公司明知非債而清償，無法舉證以實其說，所辯被上訴人不
得請求返還不當得利，亦不可採。且被上訴人係請求昌聖公司溢付之金額，並非利息
，自無五年短期時效之適用。綜上所述，被上訴人依不當得利之法律關係，請求上訴
人給付一百四十四萬元及自七十九年二月二十八日起按年息百分之五計算之利息，自
無不合，應予准許等詞，為其判斷之基礎。
惟查訴外人即昌聖公司之負責人楊玉仁於台灣新竹地方法院檢察署八十年度偵字第八
九○號詐欺等案件偵查中供稱：四十八張支票（即昌聖公司為分期清償抵押借款本息
共六百三十六萬元所簽發之支票）已兌領了十八張，其餘三十張於到期前即向訴外人
鄭東華換票，換票時有另加利息等語（見原審上字卷一三四頁正面、一三五頁正面）
，由是以觀，上訴人抗辯昌聖公司為分期清償所簽發之四十八張支票，其中三十張有
換票、延票之情事，該公司償還之本息，因換票結果必超過原約定之六百三十六萬元
等情，似難謂係子虛。倘上訴人所辯換票另加利息一節屬實，則其受領昌聖公司超過
原約定抵押借款本息所給付之一百四十四萬元，能否謂全部係不當得利，即非無疑。
原審未遑審酌楊玉仁前揭之供述，僅以上訴人無法就換票及因而產生之利息等問題提
出說明，遽認其上開抗辯為不可採，自嫌速斷。上訴論旨，指摘原判決於其不利部分
為不當，求予廢棄，非無理由。
據上論結，本件上訴為有理由。依民事訴訟法第四百七十七條第一項、第四百七十八
條第一項，判決如主文。
中      華      民      國     九十     年      三      月      二      日
                              最高法院民事第一庭
                                  審判長法官  李  錦  豐
                                        法官  楊  鼎  章
                                        法官  吳  麗  女
                                        法官  陳  國  禎
                                        法官  陳  碧  玉
      右正本證明與原本無異
                                              書  記  官
中      華      民      國     九十     年      三      月     三十     日


司法院資訊處製作；財團法人民間司法改革基金會備份。
